【裁判字號】    98,上易,397
【裁判日期】    980813
【裁判案由】    詐欺
【裁判全文】
臺灣高等法院臺南分院刑事判決        98年度上易字第397號
上  訴  人
被      告  丁○○
輔  佐  人  甲○○
上列上訴人因詐欺案件，不服臺灣臺南地方法院九十七年度易字
第一七九四號中華民國九十八年三月三十一日第一審判決（起訴
案號：臺灣臺南地方法院檢察署九十七年度偵字第一二一一○號
、九十七年度偵字第一二二六六號，併辦案號：同署九十七年度
偵字第一四六二三號），提起上訴，本院判決如下：
    主  文
上訴駁回。
丁○○緩刑年。
    事  實
一、丁○○明知申請帳戶使用係輕而易舉之事，一般人無故取得
    他人金融帳戶使用之行徑，常與財產犯罪之需要密切相關，
    而可預見該名不自行申辦帳戶反取得他人帳戶存摺、提款卡
    及密碼等資料使用之人，可能係遂行不法所有意圖用以詐騙
    他人；又對於提供帳戶予他人使用雖無必引發他人萌生犯罪
    之確信，但仍以縱若有人持以犯罪亦不違反其本意，而基於
    幫助他人詐欺取財之犯意，於民國九十七年六月二十日前之
    某日，在某不詳地點，將其於九十五年八月七日至位於臺南
    縣佳里鎮○○街八三號之合作金庫商業銀行佳里分行申辦之
    帳號0000000000000號之存款簿、金融卡（含
    密碼資料）及身分證影本等資料均交予某真實姓名、確實年
    籍均不詳之成年人，並由該名成年人取得上開合作金庫銀行
    佳里分行之帳戶、金融卡（含密碼資料）及丁○○身分證影
    本等資料後，即輾轉交付予詐欺集團成員共同基於意圖為自
    己不法所有之犯意聯絡，於下列時、地，為下列犯行：
(一)於九十七年六月二十日上午十時許，該犯罪集團推由某姓名
    、年籍不詳之男性成員以電話聯繫乙○○，佯稱臺北市刑警
    大隊員警，偵辦乙○○涉嫌詐騙案件，為清查帳戶資料而要
    求乙○○將其帳戶內款項均轉匯入丁○○所申辦之前開帳戶
    內，致乙○○信以為真而陷於錯誤，遂於同日上午十一時二
    十一分許，先至郵局所設之自動櫃員機將其帳戶內款項新台
    幣（下同）三萬元轉入丁○○申辦前開帳戶內，復以跨行匯
    款方式將其帳戶內餘款二萬三千元依詐騙集團成員指示匯入
    丁○○上開帳戶內。嗣經乙○○察覺有異，始知受騙，報警
    處理，循線查知上情。詐騙集團成員持金融卡以跨行提領方
    式將款項提領一空。
(二)於九十七年六月二十日晚間六時許，該犯罪集團推由某姓名
    、年籍不詳之成年人以電話聯繫丙○○，佯稱為東森購物之
    人員，並稱丙○○之前交易購物有誤，導致每月均會從丙○○帳戶內扣款，而要求丙○○至自動櫃員機重行操作與設定
    ，丙○○不疑有他而陷於錯誤，遂於同日晚間六時四十九分
    許，至位於苗栗縣頭份鎮○○路蟠桃郵局所設自動櫃員機，
    依詐騙集團成員指示進行操作，而將其帳戶內款項計三萬五
    千一百十元轉帳至丁○○上開帳戶內。嗣經丙○○查詢帳戶
    內金額短少才驚覺受騙，而報警處理，循線查知上情。所匯
    入款項即遭詐騙集團成員以跨行提領方式提領出。
(三)於九十七年六月二十日晚間六時五十六分許，該犯罪集團推
    由某成年男子以電話聯繫戊○○，佯稱為郵局人員，及其在
    東森購物頻道購物辦理轉帳付款有問題，而須至自動櫃員機
    進行操作以為解決，致戊○○不疑有他而陷於錯誤，而立即
    至設於新竹縣新竹市○○路二號之自動櫃員機依詐騙集團成
    員指示進行操作，並將其帳戶內款項八千五百三十九元轉入
    丁○○申辦前開帳戶內，嗣經戊○○查詢始知遭騙即報警處
    理，為警循線查獲上情。上開款項即遭詐騙集團成員以金融
    卡跨行提領方式均提領出。
二、案經臺南縣警察局佳里分局報告臺灣臺南地方法院檢察署檢
    察官偵查起訴，暨移送併案審理。
    理  由
壹、程序部分：按被告以外之人於審判外之言詞或書面陳述，除
    法律有規定者外，不得作為證據，刑事訴訟法第一百五十九
    條第一項固定有明文。惟被告以外之人於審判外之陳述，雖
    不符刑事訴訟法第一百五十九條之一至第一百五十九條之四
    規定，而經當事人於審判程序同意作為證據，法院審酌該言
    詞陳述或書面陳述作成時之情況，認為適當者，亦得為證據
    ；當事人、代理人或辯護人於法院調查證據時，知有第一百
    五十九條第一項不得為證據之情形，而未於言詞辯論終結前
    聲明異議者，視為有前項之同意，同法第一百五十九條之五
    亦有明文。查本件被害人乙○○、丙○○、戊○○於警詢中
    之陳述，及本案所援引具傳聞性質之言詞或書面陳述等屬於
    被告以外之人於審判外之言詞或書面陳述，被告與檢察官迄
    至本院辯論終結時，均未爭執無證據能力；本院審酌各該審
    判外供述證據及書面作成時之情況，製作當時之過程、內容
    、功能等情況，其取得並無違法情形，具備合法可信之適當
    性保障，經綜合判斷，與本件犯罪待證事實，具有關連性，
    核無可信度明顯過低之情事，認具適當性，均得作為證據。
貳、實體部分：
一、訊據上訴人即被告丁○○固坦承申辦上述合作金庫銀行佳里
    分行帳號0000000000000號之帳戶存摺及金融
    卡等事實，惟否認有何幫助詐欺犯行，辯稱：伊所申辦上開
    帳戶存款簿、金融卡等是要作為存款及轉帳使用，均放置於
    機車置物箱內，但於九十七年五月間發現該本存款簿與金融
    卡均遺失，是在何情形下遺失也不知道，且發現遺失後，因
    該帳戶內沒有錢，所以沒報警或掛失，伊未將該存款簿、金
    融卡等資料交予或借予他人使用云云。
二、經查：
(一)按採證認事係屬事實審法院之職權，而法院憑以認定犯罪事
    實之證據，並不以直接證據為限，即綜合各種直接、間接證
    據，本於推理作用，為其認定犯罪事實之基礎，如不違背經
    驗法則與論理法則，亦非法所不許（最高法院九十四年度台
    上字第四七七○號判決意旨參看）。
(二)被告於九十五年八月七日至位於臺南縣佳里鎮○○街八三號
    之合作金庫商業銀行佳里分行，申辦帳號00000000
    00000號之存款簿、金融卡等資料；而被害人乙○○、
    丙○○、戊○○等人遭詐騙，並均陷於錯誤而將款項匯入被
    告所申辦之前開帳戶內，旋即為他人以被告申辦之金融卡以
    跨行提領方式提領出，業據證人即被害人乙○○、丙○○、
    戊○○等人於警詢中指述綦詳，復有證人乙○○提出之郵政
    自動櫃員機交易明細表、郵政跨行匯款申請書、證人丙○○
    提出之中華郵政公司自動櫃員儲戶交易明細表，及證人戊○○提出之合作金庫銀行轉帳交易明細單等資料均在卷可按，
    並有合作金庫商業銀行佳里分行於九十七年七月一日以合金
    佳存字第○九七○○○二七四○號函所附被告開戶資料及九
    十七年六月一日起至同年二十五日止之交易明細表等資料附
    卷可憑，觀諸被告所申辦上開合作金庫銀行佳里分行帳戶之
    交易往來明細表所示，被害人乙○○、丙○○、戊○○等人
    先後遭詐騙而所匯入之款項，隨即遭人持金融卡以跨行提領
    方式提出，是依此部分事證，足認被告確實將其所有合作金
    庫銀行佳里分行存款簿、金融卡（含密碼）等資料提供詐騙
    集團成員作為向被害人乙○○、丙○○、戊○○等人詐欺取
    財後，取得贓款所用之工具，至屬灼然。
(三)又詐騙集團為避免員警自帳戶來源回溯追查出真正身分，乃
    以他人帳戶供作詐得款項出入之帳戶，此為詐欺正犯需利用
    他人帳戶之原因，相應於此，詐欺正犯亦會擔心如使用他人
    帳戶，因帳戶持有人非自己，則詐得款項將遭不知情之帳戶
    持有人提領，或不知情帳戶持有人逕自掛失以凍結帳戶之使
    用，甚或知情之帳戶持有人以辦理補發存摺、變更印鑑、密
    碼之方式，將帳戶內存款提領一空，致其所詐得之款項無存
    。則詐欺正犯所使用之帳戶，必須為其所能控制之帳戶，始
    能確保詐得款項。申言之，詐欺正犯絕不可能使用他人遺失
    存摺、印鑑、密碼之帳戶供作詐得款項匯入之帳戶，以免遭
    真正帳戶持有人提領或掛失之風險。且查，被告於原審準備
    程序及審理時分別陳稱：該存款簿、金融卡，填寫金融卡密
    碼的紙條及身分證影本等資料均放置在一塑膠袋內後放置在
    機車車頭處之置物籃內，因伊有賺錢想將錢存入該帳戶內，
    所以把存簿等資料放在機車車頭置物箱內，但發現遺失後，
    沒有報警或掛失，因為該帳戶裡沒有什麼錢等語（見原審卷
    第二三頁、第四四頁、第六十頁、第六六頁），觀被告所申
    辦該帳戶交易明細資料所示，該帳戶於九十五年十二月二十
    一日至九十六年十一月二十七日間並無結餘款項，僅於九十
    六年十一月二十八日當日以金融卡轉帳二千五百元入該帳戶
    ，當日即以金融卡提領二千四百元（六元部分為手續費），
    該帳戶內結餘九十四元，之後至九十七年六月二十日被害人
    遭詐騙進行匯款、存款外，期間並無任何存款或匯款交易紀
    錄，此有合作金庫商業銀行佳里分行於九十七年七月一日合
    金佳存字第○九七○○○二七四○號函、九十七年十一月十
    二日合金佳存字第○九七○○○四四七六號函及其檢送之被
    告丁○○開戶資料及九十五年八月七日起至九十七年六月二
    十五日之交易明細表等資料在卷可稽（見警卷第00000
    00000號第十至十三頁、警卷第0000000000
    號第九至十一頁、警卷第0000000000號第二二至
    二四頁、原審卷第三三、三四頁）。被告如要存款使用，則
    僅攜帶存款簿即可，何須將金融卡、抄寫金融卡密碼之紙條
    及身分證影本資料均放置在機車置物籃內，且實際上並無任
    何現款存入紀錄，即被告根本未使用該存款簿做存款之用，
    且依前述被告該帳戶交易明細內，被告於最後一次九十六年
    十一月二十八日以金融卡提領該帳戶內金錢後，該帳戶僅餘
    存九十四元，難以想像竊取該存摺及金融卡、密碼紙條、身
    分證影本資料有何利可圖，是被告辯稱該帳戶係因遭竊而遭
    詐騙集團成員利用云云，顯有悖於常理，而不足採信。
(四)復據被害人乙○○、丙○○、戊○○等人遭詐騙而匯款或存
    款至被告前述帳戶內後，所匯款項即遭人持金融卡分筆提領
    殆盡，每筆提領金額最高為二萬元，每筆提領金額完畢後緊
    接有六元支出之交易紀錄，核與一般使用自動櫃員機提領款
    項者，單筆提領上限為二萬元、如跨行提款須收取六元手續
    費之交易常情相符，足徵上開詐得款項係以被告申辦帳戶之
    金融卡插入自動櫃員機內提領之方式取出。而欲使用金融卡
    領取款項者，須於金融機構設置之自動櫃員機上依指令操作
    ，並輸入正確之密碼，方可順利領款，由此可見，如非帳戶
    所有人同意、授權而告知提款卡密碼等情況，單純持有金融
    卡之人，欲隨機輸入號碼而領取款項之機會，以金融卡有密
    碼之設計，未經所有人授權之人任意輸入號碼而能與正確之
    密碼相符者，機率甚低。一般而言，為避免密碼及提款卡同
    遭他人取得、利用，均知金融卡應與其密碼分別保存，或者
    將密碼牢記心中，而不在任何物體上標示或載明密碼，以免
    徒增帳戶款項遭人持金融卡併同輕易得知之密碼而盜領存款
    。被告否認提供帳戶、提款密碼係由其交付詐欺正犯使用，
    就詐欺正犯何以得利用其帳戶，鍵入密碼提領詐得款項，辯
    稱：係因怕忘記所以將提款卡密碼記在一張紙條上。惟被告
    於檢察官偵查中經訊問金融卡密碼，被告則明確陳述其金融
    卡密碼為七三○一○一等語（見九十七年度核交字第三九三
    九號偵查卷第十二頁訊問筆錄），即該密碼資料為被告本人
    之生日資料，被告既已選用其出生年月日作為其申辦上開帳
    戶密碼，勢必取其個人易記之優勢，被告對於密碼為何，經
    檢察官訊問當庭隨問即答，毫無障礙，被告記憶如此深刻，
    實無其所述害怕忘記之情事，甚而將該金融卡密碼紀錄在紙
    條與提款卡置放同處之理，空言辯解，不符常情，難令採信
    。
(五)被告所辯其上述資料遭竊，惟非但未辦理掛失可供資憑，且
    其遭竊之事，竟無人知道，無人可以證明，據其供明在卷（
    見本院九十八年七月三十日審判筆錄第十三頁）。至合作金
    庫商業銀行佳里分行九十八年七月六日合金佳存字第○九八
    ○○二五六八號、及九十八年六月二十六日合金佳存字第○
    九八○○二四六二號函覆本院所稱：本件係於九十七年六月
    二十日向本行客服中心以電話語音掛失金融卡，時間為二十
    時四分三十二秒，故本行於九十七年六月二十三日上午四十
    一分以電話請該戶來行補辦金融卡掛失書面手續等情，惟上
    開被詐騙之款項業於電話語音掛失前，即為詐騙集團成員所
    提領，無從證明被告確係於九十七年五月間遺失。另被告輔
    佐人所稱請找出是何人領錢來對質云云，惟警局尚未查出領
    錢之人無從傳訊對質，均併予敘明。
(六)按金融機構接受客戶申請一般存款帳戶之現況，絕大多數不
    須任何條件，亦無須任何費用，即任何人均可辦理金融帳戶
    存摺使用，如無特殊理由，實無借用他人存摺使用之必要；
    而金融存摺事關存款人個人財產權益之保障，倘有不明之金
    錢來源，甚而攸關個人法律上之責任，其專有性甚高，除非
    本人、與本人具有信賴關係或其他特殊原因，難認有何流通
    使用之可能，一般人均有妥為保管防阻他人任意使用之認識
    ；縱使特殊情況偶有交付他人使用之需，亦必然深入瞭解用
    途及合理性後，再行提供以使用，方符常情。且該等專有物
    品如落入不明人士手中，而未加以闡明正常用途，極易被利
    用為與財產有關之犯罪工具，此為吾人依一般生活認知所易
    於體察之常識。又有犯罪意圖者，非有正當理由，竟提供金
    錢代價徵求他人之帳戶，則客觀上可預見其目的，係供為某
    筆資金之存入，後再行領出之用，且該筆資金之存入及提領
    過程係有意隱瞞其流程或避免行為人身分曝光之用意，一般
    人本於一般認知能力均甚易於瞭解。而一般詐欺集團即常以
    向不特定人收購或租用金融帳戶存摺之方法而從事如同本案
    之詐欺犯罪模式，報章、雜誌、電視亦常有報導。查被告為
    成年人，並非無社會經驗之人，明知存款簿、金融卡（含密
    碼）等有關個人財產、身分之物品，倘淪落於不明人士手中
    ，極易被利用為與財產有關之犯罪工具，竟願將其存款簿、
    金融卡及密碼等資料交付予與其身分上不具密切關係之人，
    顯然對於該帳戶將作為不法使用，有所認知，雖卷內事證並
    無積極證據證明被告知悉該詐欺正犯將如何犯罪，無法於本
    件認定被告有與該詐欺集團實施詐欺犯行之共同犯意聯絡，
    惟被告既對金融帳戶交付他人使用，可能遭持以從事財產犯
    罪有所認知，其有幫助他人犯詐欺取財罪之不確定犯罪故意
    甚明。
(七)綜上所述，被告前開所辯其申辦之帳戶存摺、金融卡、抄寫
    密碼紙條、身分證影本等資料因放置在機車車頭置物籃內而
    遺失云云，顯係事後卸責之詞，不足採信，本件事證明確，
    被告犯行洵堪認定。
三、按刑法上之幫助犯，係對於犯罪與正犯有共同之認識，而以
    幫助之意思，對於正犯資以助力，而未參與實施犯罪之行為
    者而言（最高法院七十五年度臺上字第一五○九號、八十八
    年度臺上字第一二七○號判決意旨參照）。是如未參與實施
    犯罪構成要件之行為，而係出於幫助之意思提供助力，即屬
    幫助犯，而非共同正犯。被告將其所有上開合作金庫商業銀
    行佳里分行申辦帳號0000000000000號之存款
    簿、金融卡（含密碼資料）及身分證影本等資料均交付予某
    真實姓名、確實年籍均不詳之成年人，並由該名不詳之成年
    人取得上開合作金庫銀行佳里分行之帳戶、金融卡（含密碼
    資料）及丁○○身分證影本等資料後，即輾轉交付予詐騙集
    團成員共同基於意圖為自己不法所有之詐欺取財犯意聯絡、
    行為分擔，應論以共同正犯，然本件被告所為僅屬基於幫助
    他人詐欺取財之未必故意，而為構成要件以外之幫助行為，
    應為幫助犯。是核被告所為，係犯刑法第三十條、第三百三
    十九條第一項之幫助詐欺取財罪，並依刑法第三十條第二項
    之規定，依正犯之刑減輕之。
四、原審審理結果，認被告罪證明確，因予適用刑法第三十條第
    一項前段、第二項、第三百三十九條第一項、第四十一條第
    一項前段，刑法施行法第一條之一，並審酌被告之素行及智
    識程度，其本身雖未實際參與詐欺取財犯行，然提供帳戶幫
    助犯罪，使犯罪易於脫免處罰，難為追查，於上開帳戶部分
    使被害人受有金錢損害，亦即提供金融帳戶予人從事不法之
    使用，造成警方查緝詐騙集團受阻，致使詐騙集團猖獗，受
    害民眾增加，等同助長犯行，暨被告否認犯行，尚乏悔意等
    一切情狀，量處有期徒刑三月，並諭知易科罰金之折算標準
    。本院經核原判決認事用法，俱無不合，量刑亦稱妥適。被
    告上訴否認犯罪，並不足採，其上訴為無理由，應予駁回。
五、查被告前未曾因故意犯罪受有期徒刑以上刑之宣告，此有臺
    灣高等法院被告前案紀錄表一份在卷可參，其因一時短於思
    慮，誤罹刑章，經此偵、審教訓，應知警惕而無再犯之虞，
    本院認其所受宣告之刑，以暫不執行為適當，爰併諭知緩刑
    三年，以啟自新。
據上論斷，應依刑事訴訟法第三百六十八條、刑法第七十四條第
一項第一款，判決如主文。
本案經檢察官郭珍妮到庭執行職務。
中    華    民    國    98    年    8     月    13    日
                  刑事第四庭    審判長法  官  吳志誠
                                      法  官  陳珍如
                                      法  官  高明發
以上正本證明與原本無異。
不得上訴。
                                      書記官  歐貞妙
中    華    民    國    98    年    8     月    14    日
附錄本案論罪科刑法條
中華民國刑法第339條（普通詐欺罪）
意圖為自己或第三人不法之所有，以詐術使人將本人或第三人之
物交付者，處5年以下有期徒刑、拘役或科或併科1千元以下罰金
。
以前項方法得財產上不法之利益或使第三人得之者，亦同。
前二項之未遂犯罰之。


司法院資訊處製作；財團法人民間司法改革基金會備份。
